【裁判字號】    89,易,2466
【裁判日期】    900621
【裁判案由】    詐欺
【裁判全文】
臺灣板橋地方法院刑事判決                        八十九年度易字第二四六六號
    公  訴  人  臺灣板橋地方法院檢察署檢察官
    被      告  甲○○
右列被告因詐欺案件，經檢察官提起公訴（八十九年度調偵字第八八號），本院判決
如左：
    主  文
甲○○無罪。
    理  由
一、公訴意旨略以：被告甲○○明知自民國八十二年六月以後，已無償債資力，竟意
    圖為自己不法所有，基於概括之犯意，分別於八十二年十一月三十日，向丙○○
    訛稱因進口牛肉週轉需要，以簽發本票（票據號碼一二三四一六、到期間八十三
    年二月一日、發票金額新台幣（下同）一百萬元）質借之方式，借得現款一百萬
    元，同年十二月一日，復以同一事由，以簽發本票（票據號碼一二三四一五、到
    期日八十三年二月二十日、發票金額五十萬元）質借之方式，再向丙○○借得現
    款五十萬元，詎上開二紙本票屆期提示均不獲付款，經丙○○催討後，甲○○遂
    於八十三年二月二日，提出其所有臺北縣板橋市○○○街一○四巷二一之四號之
    房屋及其基地，供丙○○設定第四順位之抵押權，俾藉此搪塞丙○○，然該抵押
    權之設定，於丙○○並無任何實益，惟甲○○仍藉此本息分文未付，旋即避居逃
    匿，致使丙○○追索無著，丙○○至此始知受騙。因認被告甲○○涉犯刑法第三
    百三十九條第一項之詐欺取財罪嫌云云。
二、按犯罪事實應依證據認定之，無證據不得推定其犯罪事實，又不能證明被告犯罪
    者，應諭知無罪之判決，刑事訴訟法第一百五十四條、第三百零一條第一項前段
    分別定有明文。所謂認定犯罪事實之證據，係指足以認定被告確有犯罪行為之積
    極證據而言，該項證據自須適合於被告犯罪事實認定，始得採為斷罪資料，如未
    能發現相當證據，或證據不足以證明，自不能以推測或擬制之方法，以為裁判基
    礎。另告訴人之告訴，係以使被告受刑事訴追為目的，是其陳述是否與事實相符
    ，仍應調查其他證據以資審認，最高法院二十九年度上字第三一○五號判例、四
    十年度台上字第八六號判例、五十二年度台上字第一三○○號判例可資參照。
三、復按刑法第三百三十九條第一項之詐欺罪，須行為人主觀上有不法所有之意圖，
    客觀上有詐術行為之實施，始能成立，申言之，要以一方有不法取得財物之意思
    ，進而實施欺罔之行為，致使他方因該欺罔行為，至表意有所錯誤，結果而為財
    產上之處分行為，致受損害，始足當之。所謂以詐術使人為物之交付，必須被欺
    罔者（即受詐欺人）因其詐術而陷於錯誤，若於方法上不能認為詐術，亦不致使
    人陷於錯誤，其間所為係在雙方均得以充分認知了解之前提下，所為具有共同性
    認知之雙方合意性（含明示、默示）之契約（含借貸等有名、無名契約）或合同
    行為抑或由第三者介入而無共同之犯行者，即不構成該罪（最高法院四十六年臺
    上第二六○號、十九年上字第一六九九號判例意旨參照）。換言之，刑法之詐欺
    罪，須行為人以詐術，使他人陷於錯誤，因而獲取財物始能成立，是以行為人如
    非蓄意利用詐術為之獲取，或相對人並非受欺罔而陷錯誤，不得以行為人事後未
    履行民事契約，即加推定犯行。是知，當事人間於債之關係成立（如：借貸等）
    後，如有債務不履行之情形，在一般社會經驗上可能之原因甚多，縱令出之於惡
    意致有遲延給付或不為給付之情事，苟無足以證明其在債之關係發生時，自始即
    有詐欺取財之犯罪故意，尚難以債務不履行之客觀狀態，即推定債務人有詐欺取
    財之犯意。
四、訊據被告甲○○固坦承向告訴人丙○○陸續借款一百五十萬元，並簽發本票作為
    擔保，上述積欠之款項迄今尚未清償等情不諱，惟堅詞否認有何詐欺取財之犯行
    ，並辯稱：伊自八十一年起，因週轉不靈，即透過告訴人姐姐陳琴之介紹陸續向
    告訴人之妻己○○借款並簽發本票作為擔保，借款金額多為十萬元、二十萬，利
    息本以三分計算，後改以二分半計算，清償後即續借，八十二年底因遭高明寬、
    戊○○倒會致週轉不靈，累積一百五十萬元借款未清償，告訴人即要求伊將上開
    房地設定抵押，並簽發本票二紙作為擔保，伊實無詐騙告訴人之意等語。而公訴
    人認被告涉犯前揭詐欺取財罪嫌，無非係以告訴人之指述及被告簽發予告訴人收
    執之本票二紙並土地登記謄本乙紙，而被告自承借款時業已有六百餘萬元之欠款
    ，房地業已設定三重抵押之情，足見被告借款時經濟狀況極差，其挖東補西之舉
    ，亦徵其無欲還款之情，其所辯不足採信為其主要論斷依據。經查：
  (一)由告訴人於偵查及本院調查中陳稱：被告先前自八十年起即陸續向伊借款，金額
    約二十餘萬、三十餘萬元，均有借有還，後來結算共欠伊一百五十萬元，被告始
    簽發上開本票二紙，一開始被告均有給付利息；因被告係伊姐姐朋友，加上有利
    息，故伊始借款予被告等語（詳臺灣板橋地方法院檢察署八十八年度偵字第一○
    三三七號偵查卷宗第十六頁反面、第五七頁、臺灣板橋地方法院檢察署八十八年
    度偵續字第三五○號偵查卷宗第三一頁反面、本院九十年三月十五日、四月十二
    日訊問筆錄），被告於偵查及本院調查中供述：伊自八十一年起，即陸續向告訴
    人借款，每月利息二分半均如期給付，後因遭人倒會周轉不靈始無法清償借款等
    語（詳臺灣板橋地方法院檢察署八十八年度偵字第一○三三七號偵查卷宗第十六
    頁、本院八十九年七月三十一日訊問筆錄），證人即告訴人之姐陳琴於本院調查
    中具結證述：約在七十九年至八十年間，被告問伊有無款項可出借，伊說沒有，
    就問告訴人有無款項可出借被告，後伊即介紹被告向告訴人借款，一開始被告借
    款之金額均為十餘萬元等語（詳本院九十年三月十五日訊問筆錄），證人即告訴
    人之配偶己○○於本院調查中證稱：之前伊大姑（按指告訴人之姐）介紹被告向
    伊先生借款，一開始係借款十萬、二十萬元，利息有時係二分，有時係二分半，
    一百萬元部分利息未給付，但五十萬元部分利息有給付等語（詳本院八十九年八
    月十七日訊問筆錄），及證人即被告之配偶乙○○於偵查中證述：被告自八十一
    年起即向告訴人借款，利息三分等語（詳臺灣板橋地方法院檢察署八十八年度偵
    字第一○三三七號偵查卷宗第三九頁），堪信被告確實非僅借該二筆款項，且其
    前所借之款項多已返還無訛，則告訴人出借款項一百五十萬元予被告應係基於彼
    此之交情、先前之借貸往來及為賺取高額利息，而非因被告施用詐術所致甚明。
    至告訴人雖另指稱：伊與被告之間雖有小額借貸，惟被告於八十二年十一月間，
    以生意興隆急需進口牛肉供應市場之需為由，向伊詐借現金一百五十萬元，一百
    萬元係一次交付，五十萬元係分二次以二十萬元、三十萬元分次交付云云（詳本
    院八十九年七月三十一日訊問筆錄），惟此均為被告所否認，就借款之原因及金
    額，被告於偵查及本院調查中一再堅稱：伊先前即與告訴人有借貸往來，因遭人
    倒會始周轉不靈無力清償，一百五十萬元係陸續借款累積未還之金額等語（詳八
    十八年度偵續字第三五○號偵查卷宗第十五頁反面、第十六頁、第三一頁反面、
    本院八十九年七月三十一日、八月十七日訊問筆錄、九十年六月七日審判筆錄）
    ，並核與告訴人於偵查中陳稱：被告先前即陸續向伊借款，後來結算共欠伊一百
    五十萬元，其中五十萬元係被告先前借款未還所累積之金額，一百萬元係陸續出
    借等語（詳臺灣板橋地方法院檢察署八十八年度偵字第一○三三七號偵查卷宗第
    十六頁反面、臺灣板橋地方法院檢察署八十八年度偵續字第三五○號偵查卷宗第
    十六頁），及證人己○○於偵查及本院調查中證述：五十萬元係先前被告欠款所
    累積下來等語相符（詳臺灣板橋地方法院檢察署八十八年度偵續字第三五○號偵
    查卷宗第十六頁反面），足認被告所辯一百五十萬元係先前向告訴人借款未還累
    積之金額等語，尚非無據。另就一百萬元之來源，告訴人於偵查中本陳稱：一百
    萬係伊標會連同家裡現金一次給付予被告云云（詳臺灣板橋地方法院檢察署八十
    八年度偵續字第三五○號偵查卷宗第十六頁、第十六頁反面），嗣於本院調查中
    指稱：該一百萬元係伊標會而來云云（詳本院八十九年七月三十一日訊問筆錄）
    ，同日改稱：一百萬元係標會四十餘萬加上家裡現金六十餘萬累積而成云云，同
    日又改稱：一百萬元係陸續出借云云，末改稱：一百萬元係一次出借云云，繼稱
    ：四十餘萬係會款，二十五萬係伊自郵局領出，餘二十餘萬係家裡本有之現金云
    云（詳本院八十九年八月十七日訊問筆錄），續稱：一百萬元係伊標會加上至郵
    局領款累積之金額云云（詳本院九十年四月十二日訊問筆錄），前後互核，足見
    其供述不一之處，亦與證人己○○於偵查中證稱：一百萬元係會金六十餘萬加上
    伊積蓄累積而成等語（詳臺灣板橋地方法院檢察署檢察官八十八年度偵續字第三
    五○號偵查卷宗第十六頁反面），及其嗣於本院調查中具結證稱：一百萬元係會
    金四十六萬元，郵局帳戶二十五萬元，定存解約二十九萬元，尚有家中現金累積
    而成等語不符（詳本院八十九年八月十七日訊問筆錄），由此益徵告訴人所指被
    告以生意興隆急需進口牛肉供應市場之需為由，向伊詐借現金一百五十萬元，伊
    一次給付一百萬元，另分二次給付二十萬元、三十萬元共五十萬元等情，無從認
    係事實。此外，復查無其他證據足認被告確有向告訴人陳稱生意興隆急需進口牛
    肉供應市場之需之情事，揆諸前揭說明，自難以告訴人單方面之指訴，認為被告
    借款之目的係在於進口牛肉，然因被告供承該筆款項係用來支付遭人倒會之會款
    ，而未用於進口牛肉，而逕認係被告施用詐術，使告訴人陷於錯誤而交付金錢，
    亦屬無疑。
  (二)次者，被告或係遭戊○○倒會，雖戊○○提供房地供被告之夫處理，然該房地已
    有多順位抵押權設定，致無剩餘之金額抵付會款或係擔任戊○○之保證人，因戊○○未清償借款，致被告需代為清償等節，復據證人朱麗珠、李素煥、林建當、
    許秀美、潘秀真、戊○○、乙○○於偵查或本院調查中證述綦詳（詳臺灣板橋地
    方法院檢察署八十八年度偵字第一○三三七號偵查卷宗第三九頁反面、第七二頁
    、本院九十年三月十五日、四月十二日訊問筆錄），是被告先前即與告訴人有借
    貸往來，因遭人倒會始周轉不靈無力清償之辯解，足堪採信。
  (三)再者，告訴人固提出被告簽發交告訴人收執之本票四紙、本院八十四年十月三日
    板院瑞民執公字第五四四三七號債權憑證、他項權利證明書、土地建築改良物抵
    押權設定契約書及臺灣省臺北縣土地登記簿謄本各乙份（附於臺灣板橋地方法院
    檢察署八十八年度偵字第一○三三七號偵查卷宗第三頁至第四頁、第十八頁至第
    二二頁、第二七頁至第三六頁），然此僅能證明上開借貸及設定抵押之過程，實
    無從證明告訴人借予被告金錢之原因或被告有無施用詐術之事實，尚無法為被告
    不利之認定。又告訴人借予被告款項後，事後始簽發本票二紙作為擔保，嗣又因
    告訴人要求，被告始將坐落臺北縣板橋市○○○街一○四巷二一之四號之房屋及
    其基地設定抵押權予告訴人之事實，亦為告訴人所供承（詳臺灣板橋地方法院檢
    察署八十八年度偵字第一○三三七號偵查卷宗第一頁反面、第九頁反面、第十六
    頁），準此，告訴人顯因非被告簽發本票、設定抵押始答應借款，二者並無因果
    關係，縱被告事後所簽發之本票無法兌現，拍賣抵押物亦無實益，然亦尚難認係
    被告以此為詐術，使告訴人陷於錯誤而交付款項。至告訴人固指述：被告同意塗
    銷前順位之抵押權設定，但未如此作云云（詳臺灣板橋地方法院檢察署八十八年
    度偵字第一○三三七號偵查卷宗第十六頁反面、第二十四頁、第六五頁），惟此
    為被告堅詞否認，經查：告訴人本具狀陳稱：經催討被告無力付款，始同意設定
    抵押權等語（詳臺灣板橋地方法院檢察署八十八年度偵字第一○三三七號偵查卷
    宗第一頁反面、第九頁反面），嗣始改稱：被告同意塗銷前順位之抵押權設定，
    但未如此作云云，衡情，倘被告真有同意塗銷前順位之抵押權設定，何以告訴人
    一開始即未敘及，是告訴人此部分之指述核與其前之指述不符，已非無疑。另核
    諸證人即辦理本件抵押權設定之代書丁○○於本院調查中結稱：當時告訴人與他
    太太說被告積欠款項欲辦理抵押權設定，伊調查後發現上開房地已設定三順位抵
    押權，伊將此情形告知告訴人，且告知拿到錢機會不高，但告訴人說會自己想辦
    法將先前之抵押權設定塗銷，並同意設定第四順位之抵押權，告訴人說被告積欠
    一百五十萬元，但被告實際借多少錢伊不知道，當時被告有無說要塗銷之前之抵
    押權設定伊無印象等語（詳本院八十九年九月十四日訊問筆錄），是設定抵押權
    該日，告訴人已知悉右開房地已設定三順位之抵押權，告訴人並同意設定第四順
    位之抵押權，而斯日被告並未同意塗銷之前之抵押權設定，反係告訴人自認有能
    力塗銷之前之抵押權設定，從而告訴人上開被告同意塗銷前順位之抵押權設定之
    指述，恐與事實不符，委無足採。
  (四)末者，被告雖於偵查中自承：迄八十二年止，共積欠債務六百餘萬元等語（詳臺
    灣板橋地方法院檢察署八十八年度偵字第一○三三七號偵查卷宗第四四頁反面）
    ，而被告所有之房地並已設定三順位抵押權之情，另有告訴人提出之右揭土地登
    記簿在卷足憑，公訴人並因此認為被告於八十二年十一、十二月間向告訴人借貸
    金錢之時，其經濟情況已陷於無償債能力，固屬有據。惟金錢借貸之原因不一，
    一般人因經濟狀況拮据，無力付款，因此向他人借款以利週轉，時有所見，行為
    人事後未依債務本旨履行債務，須就借貸人與貸與者之關係、交易情形，借貸之
    目的、貸與金錢之流向、用途，借款人之職業、資力、信用及清償情形等事項，
    事後進行綜合判斷，以查明借款人主觀上有無不法所有之意圖，客觀上是否施用
    詐術，非可因借款人借貸之時，其經濟狀況已非充裕，即均認其有施用詐術之行
    為及意圖，蓋借款人借貸金錢，無非欲維持財務週轉，俾能繼續運作，否則一旦
    財務狀況發生虧損，其交易行為即受非難，豈非坐以待斃，對於債權人及社會交
    易秩序危害更大，自非妥適。本件被告迄八十二年止固有六百餘萬之借款，然被
    告自八十年間即與告訴人有借款往來，一百五十萬元係長期借貸累積未還之借款
    總額，茲如前述，自不能被告事後之經濟狀況遽認其於向告訴人借款之始，已無
    償還能力。再者，告訴人亦自承：八十二年六月間，有二紙票面金額分別為二十
    萬元、三十萬元之支票到期，被告要求不要提示，將以本票換回，伊信任被告，
    故未提示支票，並將支票交還被告，而後始出借一百萬元予被告等情（詳本院八
    十九年八月十七日訊問筆錄），顯見被告斯時並未對其經濟狀況有所隱瞞，而告
    訴人於被告要求毋提示支票，欲以本票換回支票時應已知悉被告經濟狀況不佳，
    其基於自身之判斷借款予被告，難謂有陷於錯誤之情事。再者，被告於八十年間
    向告訴人先後借得之款項，皆有按期償還，利息亦按期給付之情，亦為告訴人所
    自承（詳臺灣板橋地方法院檢察署八十八年度偵字第一○三三七號偵查卷宗第十
    六頁、第六十頁、本院八十九年七月三十一日訊問筆錄），益徵被告並無不法所
    有之意圖。
五、綜合以上各節以析，被告向告訴人借款時，並未施用詐術，告訴人亦未因此陷於
    錯誤，難認被告主觀上有何不法所有之意圖，核與刑法上詐欺取財罪之構成要件
    有間。此外，復查無其他積極證據足資證明被告有何公訴人所指之詐欺取財犯行
    ，尚難僅憑告訴人片面之指訴而遽入被告於罪。本件應屬民事債務糾葛，告訴人
    宜循民事救濟程序解決。揆諸前揭說明，不能證明被告犯罪，本院自應諭知被告
    無罪之判決。
據上論斷，應依刑事訴訟法第三百零一條第一項，判決如主文。
本案經檢察官洪家原到庭執行職務。
中    華    民    國      九十        年      六      月        二十一  日
                                      臺灣板橋地方法院刑事第四庭
                                          法  官  游  秀  雯
右正本證明與原本無異。
如不服本判決，應於判決送達後十日內，向本院提出上訴狀。
                                          書記官
中    華    民    國      九十        年      六      月        二十二  日


司法院資訊處製作；財團法人民間司法改革基金會備份。
